【裁判字號】    95,訴,1613
【裁判日期】    950621
【裁判案由】    損害賠償
【裁判全文】
臺灣臺北地方法院民事判決              95年度訴字第1613號
原      告  甲○○
訴訟代理人  林明輝律師
被      告  乙○○
訴訟代理人  沈宏裕律師
            丁○○
上列當事人間請求損害賠償事件，本院於中華民國95年6月7日言
詞辯論終結，判決如下：
     主  文
原告之訴及假執行之聲請均駁回。
訴訟費用由原告負擔。
     事實及理由
一、原告主張：
  (一)原告於民國94年 9月19日委任大師國際不動產仲介經紀股
      份有限公司（下稱大師公司），代為銷售原告所有位於台
      北市○○路397巷11號12樓之房地，經大師公司居間仲介
      ，被告於94年9月20日提出新台幣（下同）3130萬元之要
      約，並給付大師公司10萬元之斡旋金後，原告亦於94 年9
      月21日為承諾，依法買賣契約即已成立。嗣經大師公司代
      理原告發函催告被告前來簽約付款時，被告竟拒不出面，
      被告已陷於給付遲延，原告自得依民法第254條之規定解
      除契約，茲以起訴狀表明解除契約之意思表示，並以本起
      訴狀繕本之送達為解除契約意思表示之送達。按「債務人
      遲延者，債權人得請求其賠償因遲延而生之損害賠償」，
      又「遲延之債務，以支付金錢為標的者，債權人得請求依
      法定利率計算之遲延利息。」民法第231條第1項、第233
      條第1項分別訂有明文。依不動產委託斡旋契約書第4條第
      2項之約定，被告應於原告承諾之日起（即94年9月21 日
      起）之7日內，即被告應於94年9月28日前，與原告簽訂不
      動產買賣契約並給付價金3130萬元，則被告自94年9月28
      日起已陷於給付價金遲延，原告自得依上揭規定向被告請
      求法定利息之損害賠償，計算至解約之日止應為521,667
      元（計算式：31,300,000×5％×4/12＝521,667 ）。
  (二)對被告抗辯之陳述：
    １、本件買賣契約中並無「若被告未向銀行貸得買賣價金九
        成時，買賣契約即為解除」之約定。縱使被告確有該要
        求，然大師公司之營業員及主管均未告知原告，亦未將
        該重要之交易條件作成書面。
    ２、原告未與被告合意解除契約：大師公司將斡旋金退回被
        告之行為，乃大師公司未經原告之同意下恣意所為者，
        且原告雖於94年12月6日出售系爭房屋予他人，此乃因
        催告被告出面解決違約事宜而不可得，為避免損害之擴
        大，只好委任大師房屋另行出售該屋，然原告並未與被
        告合意解除該買賣契約。
    ３、遲延損害起算時點：依約兩造本應於94年9月28日簽約
        ，依兩造簽訂之不動產專任委託銷售契約書第4條規定
        ，已明訂價金給付之條件為簽訂款、用印款630萬元應
        於簽約時給付，而完稅款、尾款之2520萬元依一般交易
        習慣，應於簽約後一個月內為給付，故被告於94年10月
        28日前即應給付，惟計至解除契約之意思表示到達被告
        時止，已超過4個月，承上所述，原告請求被告給付4個
        月之法定利息為遲延損害應屬合理。
    並聲明：(一)被告應給付原告521,667元。
            (二)願供擔保請准宣告假執行。
二、被告則抗辯如下：
  (一)兩造已合意解除該買賣契約，被告並無給付遲延之情事：
      被告於94年9月20日，開立支票10萬元為斡旋金，委託大
      師公司與原告簽訂買賣契約，惟被告當時亦提出「被告因
      現金不足，須待銀行貸款達九成予被告後始得購買」之附
      帶條件，大師公司之營業員丙○○及其主管林錫堅均明知
      此事。嗣後因銀行未能貸款九成予被告，故大師公司即將
      斡旋金退還予被告，原告另將系爭房地委託大師公司之分
      公司大灣公司販售，並於94年12月6日將系爭房屋出售於
      訴外人潘佳惠。由此足證兩造確間有「於銀行未能貸足九
      成時，即合意解除買賣契約」之約定，否則該買賣契約既
      已成立，倘被告嗣後悔約，原告只要沒收被告之斡旋金即
      可，並無由大師公司退還被告斡旋金之必要，原告亦不可
      能於該買賣契約未解除之情況下，貿然於94年12月6日將
      該房地另行出售與他人，故該買賣契約已於「銀行貸款未
      能達九成即解除買賣契約」之條件未成就下解除，被告自
      無給付遲延之問題，原告自不得請求遲延利息。
  (二)兩造既有違約金約定，原告不得更行要求依民法第231 條
      規定之遲延利息：
      本件買賣合約，有關違約金係規定於不動產委託斡旋契約
      書第5條第2項：「買賣契約成立後，因可歸責於買方事由
      解除契約者，已付全部價金任由賣方沒收，買方不得請求
      返還，若因可歸責賣方事由致解除契約者，賣方應加倍返
      還已收之全部價金」，此項違約金之約定，並非懲罰性而
      係損害賠償總額之預定，原告自不得更行依民法第233條
      第1項再請求遲延利息。
    並聲明：(一)原告之訴駁回。
            (二)如受不利判決，願供擔保請准宣告免為假執行。
三、兩造不爭執之事實：
  (一)原告於94年9月19日委任大師公司，代為銷售原告所有位
      於台北市○○路397巷11號12樓之房地（下稱系爭房地）
      ，經大師公司居間仲介，被告於94年9月20日提出3130萬
      元之要約，並給付大師公司10萬元之斡旋金，經原告於94
      年9月21日承諾接受上開承買價格，兩造就系爭房地之買
      賣契約（下稱系爭契約）即成立生效。
  (二)嗣兩造就系爭契約未簽訂書面契約，大師公司將斡旋金10
      萬元退還被告，原告另於94年12月6日將系爭房屋出售於
      訴外人潘佳惠。
四、兩造之爭點及論斷：
    原告主張被告應於原告承諾之日起之7日內（即94年9月28日
    前），與原告簽訂買賣契約並給付價金，則被告給付價金遲
    延，自應賠償原告價金之法定利息損害等語。為被告所否認
    ，並以上開情詞置辯。本件經兩造協商整理之爭點為：(一)
    兩造有無合意解除系爭契約？(二)被告有無給付遲延？(三)
    原告所受損害為何？並分別論述如下：
  (一)關於兩造有無合意解除系爭契約之爭點：
    １、證人丙○○到庭證稱：「價金為3130萬元，隔天我與原
        告談，他也同意這個價錢。後來買方希望銀行鑑定價錢
        ，本身也要貸款，被告請了二家銀行（中國商銀、台新
        銀行）。台新銀行鑑價結果只值2800萬元，被告就認為
        是買貴了，那個星期，被告一直猶豫，後來他決定不買
        ，要求我們退錢給他」、「（當初斡旋時有無說房子要
        貸到九成才要買？）斡旋的時候沒有，這期間也沒有說
        貸到九成才買。」、「（後來被告不買，原告如何說？
        ）原告說他要保留法律追訴權」、「票在我們身上，我
        們也沒有權利決定是否可以沒收。」等語在卷（見本院
        95年6月7日言詞辯論筆錄）。
    ２、本件原告授權其丈夫與大師公司簽訂「不動產專任委託
        銷售契約書」，被告則與大師公司簽訂「不動產委託斡
        旋契約書」，嗣由大師公司職員丙○○任職大師公司經
        手斡旋系爭買賣，為兩造所不爭執，則證人丙○○衡情
        尚無恁意褊袒一造之虞，其所為證詞應堪採信。依證人
        上開證詞，堪認兩造並未約定以貸款九成為系爭契約之
        解除條件，而被告係認買價過高而決定不買，難認原告
        有合意解約之意思合致。是被告抗辯：兩造已合意解除
        系爭買賣契約云云，尚不足採。
  (二)關於被告有無給付遲延之爭點：
    １、按給付有確定期限者，債務人自期限屆滿時起，負遲延
        責任。給付無確定期限者，債務人於債權人得請求給付
        時，經其催告而未為給付，自受催告時起，負遲延責任
        ，民法第229條第1、2項定有明文。本件兩造就系爭房
        地於原告同意被告所出價格3130萬元時成立生效，已如
        上述，依被告與大師公司簽訂「不動產委託斡旋契約書
        」第4條第2項約定，被告應於原告承諾日起7日內直接
        與賣方簽訂不動產買賣契約書，被告嗣單方決定不買而
        違反上開約定未與原告簽約，固屬違約行為，惟尚難據
        此遽認被告給付價金遲延。至原告授權其丈夫與大師公
        司所簽訂之「不動產專任委託銷售契約書」第4條固約
        定：「若買賣成交，甲方（即原告）同意接受買方如下
        付款方式：：簽約款（10％）315萬元整、用印款（10
        ％）315萬元整、完稅款（10％）315萬元整、尾款（70
        ％）2205萬元整」，惟被告並非上開「不動產專任委託
        銷售契約書」之簽約當事人，則除被告另有同意之表示
        ，尚難認被告應受上開約定內容之拘束。
    ２、而證人丙○○證稱：「（原告簽訂契約有無約定價金給
        付方式，有無告知被告？）當時沒有談到付價金方式，
        只有談到總價」、「（有無約定價金給付時間？）這是
        需要簽正式契約才會約定，斡旋是一個星期，當時賣方
        有同意看買方時間，後來買方有約定星期三的時間，但
        是因為買方沒有確定，後來買方確定不要了」等語明確
        ，核與被告所辯付款條件尚未談妥等情相符。由此堪認
        ，兩造就價金之給付並未約定確定之給付期限，則原告
        主張被告未於原告承諾之日起7日內（即94年9月28日前
        ）給付價金，即屬給付遲延，核與上開民法第229條第1
        項之規定尚有未合。此外，原告復未舉證證明其曾催告
        被告給付價金，則依上開民法第229條第2項之規定，亦
        難認被告應負價金給付之遲延責任。則原告以被告給付
        價金遲延為由，依民法第231條第1項及第233條第1項之
        規定，請求被告給付4個月法定利息之遲延損害，即不
        足採。
  (三)綜此，原告主張被告應負價金給付之遲延責任，既不足採
      ，則有關「原告所受損害」之爭點，即無再予審究論述之
      必要，附此敘明。
五、綜上所述，本件原告依民法第231條第1項及第233條第1項之
    規定，請求被告給付價金遲延之損害521,667元，為無理由
    ，應予駁回。原告之訴既經駁回，其假執行之聲請，即失所
    依附，應併予駁回。
六、結論：原告之訴為無理由，依民事訴訟法第78條，判決如主
    文。
中    華    民    國    95    年    6     月    21    日
                  民事第二庭    法  官  鄭純惠
以上正本係照原本作成
如對本判決上訴，須於判決送達後20日內向本院提出上訴狀
中    華    民    國    95    年    6     月    21    日
                                書記官  陳素卿


司法院資訊處製作；財團法人民間司法改革基金會備份。
